臺灣板橋地方法院民事判決　　　　　　　94年度訴字第1102號
原　　　告　甲○○
訴訟代理人　高明德律師
被　　　告　乙○○
上列當事人間請求分割共有物事件，於中華民國94年11月22日言
詞辯論終結，本院判決如下：
    主          文
兩造共有之坐落臺北縣中和市○○○段第二七二之八六地號土地
應有部分五分之一及坐落其上之臺北縣中和市○○○段第四○七
六建號建物即門牌號碼臺北縣中和市○○街一一四巷二十七之四
號房屋暨坐落於樓頂如附圖所示未辦保存登記之增建部分面積九
十八點七三平方公尺之建物准予以變賣方式分割，並將賣得之價
金按原告三分之一、被告三分之二之比例分配。
訴訟費用由被告負擔三分之二，餘由原告負擔。
    事 實 及 理 由
壹、當事人之主張：
一、原告方面：
    聲明：兩造共有之坐落臺北縣中和市○○○段272 之86地號
    土地（地目：建，面積：260 平方公尺，權利範圍：5 分之
    1）及 坐落臺北縣中和市○○○段4076建號建物（層數：第
    5 層，總面積：141.43平方公尺，權利範圍：全部）暨頂樓
    如附圖所示未辦保存登記之增建（面積：98.73 平方公尺）
    准予變賣分割，並按原告應有部分3 分之1 、被告應有部分
    3 分之2之比例分配價金。
    其陳述及所提出之證據如下：
(一)坐落臺北縣中和市○○○段272 之86地號土地（地目：建，
    面積：260平方公尺，權利範圍：5分之1） 及坐落臺北縣中
    和市○○○段4076建號建物（層數：第5 層，總面積：141.
    43平方公尺，權利範圍：全部，門牌號碼為臺北縣中和市○
    ○街114巷27之4號）暨頂樓如附圖所示未辦保存登記之增建
    （面積：98.73 平方公尺）原係兩造之母陳張青仔（即李張
    青仔）所有，嗣陳張青仔於民國86年4月間過世後，系爭土
    地及建物即歸兩造所共有，其應有部分之比例為原告3分之1
    ，被告為3分之2，如土地登記謄本、建物登記謄本所載。
(二)兩造共有之建物係5層樓建物中之第5層及頂樓未辦保存登記
    之增建，如採原物分割方式勢必將建物割裂使用，不僅造成
    生活上使用不便，更減損系爭建物之經濟價值，並使系爭土
    地與建物之利用關係複雜化，是本件系爭土地及建物以採變
    賣分割方式分割，使系爭土地及建物之所有權歸於一人，較
    能發揮較高之經濟效用，並於變賣後按原告應有部分3分之1
    、被告應有部分3分之2之比例來分配價金。
(三)證據：提出土地登記謄本、建物登記謄本、戶籍謄本、臺北
    縣政府稅捐稽徵處中和分處房屋（課稅）現值核計表等影本
    為證據。
二、被告方面：
    聲明：請求駁回原告之訴。其陳述略如下：頂樓增建部分內
    之神明尚要等信眾一起來處理，現在還沒有人將神明請回去
    ，希望原告親自出面與被告溝通，那些東西是媽媽留下來的
    東西，不應該隨便處理掉，這廟以前是信眾捐贈而來，原告
    與被告只是繼承而得等語。
貳、本院依聲請囑託臺北縣中和地政事務所測量並製作土地複丈
    成果圖。
參、得心證之理由：
一、本件原告主張坐落臺北縣中和市○○○段272 之86地號土地
    上之5層建物第5層之臺北縣中和市○○○段4076建號建物即
    門牌號碼臺北縣中和市○○街114巷27之4號房屋及其所坐落
    之基地即臺北縣中和市○○○段272 之86地號土地應有部分
    5分之1為兩造共有之不動產，其應有部分比例為原告擁有3
    分之1，被告擁有3分之2，另於該建物樓頂有增建部分面積
    98.73 平方公尺，該增建部分現供神壇（開天龍鳳玉寶殿）
    使用等事實，為兩造所不爭執，並有土地登記謄本、建物登
    記謄本等在卷可稽，並經本院至現場履勘屬實，有本院94年
    9 月30日勘驗筆錄可稽，且經本院囑託臺北縣中和地政事務
    所派員測量屬實，亦有土地複丈成果圖在卷足參，則原告上
    述主張自堪信為真實。
二、按「各共有人得隨時請求分割共有物。但因物之使用目的不
    能分割，或契約訂有不分割之期限者，不在此限。」，又按
    「共有物之分割，依共有人協議之方法行之。分割之方法，
    不能協議決定者，法院得因任何共有人之聲請，命為左列之
    分配：一、以原物分配於各共有人。二、變賣共有物，以價
    金分配於各共有人。」，民法第823條第1項、第824條第1項
    、第2 項分別定有明文。本件兩造共有之前述房屋、坐落基
    地應有部分及樓頂增建部分等不動產，兩造間並無訂定契約
    約定不予分割，且又非依其使用目的無法分割之物，被告雖
    稱願意分割，但以充當神壇使用之樓頂增建部分內之神像、
    法器等物乃屬兩造之母生前所留，不能任意處置等情為由，
    不同意原告所提將前述不動產委託仲介業者變賣之提議，因
    而原告所稱共有人無法協議分割方法一節當屬可信，從而，
    原告主張依前揭法條規定，請求法院裁判分割，為有理由，
    應予准許。至於被告抗辯稱前述房屋及神壇內器物乃信眾捐
    贈而來，僅是登記於兩造之母名下，現在因繼承而登記於兩
    造名下而已一節，然查，前述不動產既然原屬於兩造之母所
    有，雖其資金縱使取自於神壇信眾，然信眾之捐贈於捐出之
    時即將其財產權移轉予兩造之母，而非信託於兩造之母名下
    而已，因而既然屬於兩造之母生前受贈取得之財產，自屬於
    兩造可得繼承之遺產，亦當屬於可請求分割之標的，被告此
    部分之抗辯自無再加審酌之必要，附此敘明。
三、又查前述兩造共有之門牌號碼臺北縣中和市○○街114 巷27
    之4 號房屋及其所坐落之基地應有部分，另於該建物樓頂有
    增建部分面積98.73 平方公尺，該增建部分現供神壇（名稱
    為：開天龍鳳玉寶殿）使用，現在該第5 層房屋為被告管理
    使用中，而樓頂增建部分亦隨同由被告一併管理中等節，乃
    兩造不爭執之事實，亦經本院至現場勘驗屬實，以該房屋乃
    屬公寓之其中一樓層，面積僅116.36平方公尺，另陽台25.0
    7 平方公尺，有建物登記謄本可稽，則其使用面積僅供一般
    家庭居住使用，如以原物分割，既無得各自獨立之出入口可
    供使用，其室內空間亦因過度細分而無法發揮功能，因而減
    損其價值，而樓頂增建部分僅供神壇使用，並無其他供居住
    使用之機能可為獨立居住使用，故均以將上述兩造共有之不
    動產予以變賣後，就賣得之價金依照兩造應有部分權利比例
    分配較為合宜，爰為判決如主文所示。至於樓頂神壇內神像
    、法器等物乃屬動產，雖然兩造俱無意繼續經營該神壇，然
    此動產部分並非本件原告請求分割之範圍，故本非本件所得
    判決之範圍，亦併此敘明。
肆、本件事證已臻明確，兩造其餘主張及攻擊防禦方法與證據，
    經本院斟酌後，與本件判決結果已不生影響，故不一一論列
    ，附此敘明。
伍、結論：原告之訴有理由，依民事訴訟法第80條之1 判決如主
    文。
中　　華　　民　　國　　94　　年　　12　　月　　6 　　日
                  民事第一庭法  官  許  瑞  東
以上正本證明與原本無異
如對本判決上訴，須於判決送達後20日內向本院提出上訴狀
中　　華　　民　　國　　94　　年　　12　　月　　6 　　日
                            書記官  賴  玉  芬
